---
title: "Projet Analyse de Donnée"
author: "CALLIS Guilhem et FERRERE HOAREAU Anthony"
institute : "INSA Toulouse"
date: "`r Sys.Date()`"
output:
  pdf_document:
    toc : TRUE
    toc_depth : 2
    number_section : TRUE
    fig_height: 3
header-includes:
   - \usepackage{dsfont}
   - \usepackage{color}
   - \newcommand{\1}{\mathds{1}}
---

```{r setup, include=FALSE, message=F, warning=F}
knitr::opts_chunk$set(echo = TRUE)

if(!require(reticulate)) install.packages("reticulate")
library(reticulate)
if (!require("ggplot2")) install.packages("ggplot2")
library(ggplot2)
if (!require("corrplot")) install.packages("corrplot")
library(corrplot)
if (!require("grid")) install.packages("grid")
library(grid)
if (!require("gridExtra")) install.packages("gridExtra")
library(gridExtra)
if (!require("lattice")) install.packages("lattice")
library(lattice)
if (!require("BioStatR")) install.packages("BioStatR")
library(BioStatR)
if (!require("FactoMineR")) install.packages("FactoMineR")
library(FactoMineR)
if (!require("factoextra")) install.packages("factoextra")
library(factoextra)
if (!require("forcats")) install.packages("forcats")
library(forcats)
library(reshape2)
if (!require("mclust")) install.packages("mclust")
library(mclust)
if (!require("cluster")) install.packages("cluster")
library(cluster)
if (!require("ppclust")) install.packages("ppclust")
library(ppclust)
if (!require("circlize")) install.packages("circlize")
library(circlize)
if (!require("ggalluvial")) install.packages("ggalluvial")
library(ggalluvial)
if(!require("knitr")) install.package("knitr")
library(knitr)
```

\vspace{1cm}
\newpage

# Introduction

Ce rapport de projet présente les différents aspects de l'analyse que nous avons réalisée sur un jeu de données en rapport avec une expérimentation de différents traitements sur des plantes visant à observer l'évolution de l'expression des gènes chez celles-ci. Pour cela, nous avons décidé d'effectuer différentes analyses sur ce jeu de données de 542 gènes qui nous a été fourni :

-Une analyse unidimensionnelle sur chacune des variables du jeu de données pour mieux comprendre leur comportement.
-Une analyse bidimensionnelle pour mettre en évidence les liens entre les variables des données.
-Une analyse en composantes principales des variables quantitatives du jeu de données ainsi qu'une classification non supervisée de ces variables, pour ici analyser les traitements.
-Une analyse en composantes principales ainsi qu'une classification non supervisée, mais ici en prenant les gènes comme variables.
-Une classification non supervisée des gènes à partir ici des variables qualitatives "ExpT1", "ExpT2", et "ExpT3".

\newpage

# Description du jeu de données
Chargement du jeu de données:
 Décrivez l’ensemble du jeu de données en précisant la nature des variables.

En premier lieu, l'analyse du jeu de données révèle qu'il contient à la fois des variables qualitatives et quantitatives. Les variables quantitatives correspondent aux 36 premières colonnes, réparties en deux catégories : les colonnes 1 à 18 pour le réplicat 1 (R1) et les colonnes 19 à 36 pour le réplicat 2 (R2). Ces deux réplicats seront comparés au cours de l’analyse.

Chaque réplicat est subdivisé en trois traitements distincts (T1, T2, T3). Il est important de noter que T3 est une combinaison des traitements T1 et T2, une information essentielle pour les analyses ultérieures. De plus, chaque traitement est décomposé en six heures d’observation, allant de 1 heure à 6 heures. Ainsi, chaque colonne des variables quantitatives peut être désignée par la notation Tt_sH_Rr, où t représente le traitement, s l’heure, et r le réplicat.

Les variables qualitatives, quant à elles, sont contenues dans les colonnes 37 à 39. Ces colonnes (ExpT1, ExpT2 et ExpT3) indiquent les états "Sur", "Sous" ou "Non" de l'expression des gènes pour les différents traitements au bout de 6 heures.


```{r echo=F, warning=F,message=F}
DataBio = read.table("DataProjet3MIC-2425.txt", header=TRUE)
#affichage de la nature des variables du jeu de données
print("Table de la nature des différentes variables du jeu de données")
str(DataBio)
#mise en place des données qualitatives
DataBio$ExpT1 = as.factor(DataBio$ExpT1)
DataBio$ExpT2 = as.factor(DataBio$ExpT2)
DataBio$ExpT3 = as.factor(DataBio$ExpT3)
```


```{r corrDataBio, echo=F, fig.cap="\\label{fig:corrDataBio}Matrice des corrélations entre les variables quantitatives (les Tt_sH_Rr)"}
M_cor = cor(DataBio[1:36])
corrplot(M_cor, method="ellipse", tl.cex=0.4)
```


On peut constater sur `la figure` \ref{fig:corrDataBio} que, dans notre jeu de données, les traitements 2 et 3, quel que soit leur réplicat, sont fortement corrélés entre eux. En revanche, le traitement 1 montre un comportement différent, notamment à la 6ème heure pour le réplicat 2, où une correlation négative avec les autres variables est observée.Cela indique un comportement différent du traitement 1 par rapport aux deux autres. Cela nous permet également de poser l'hypothèse que le traitement 3 (rappelons qu'il s'agit d'une combinaison des deux autres traitements) serait majoritairement influencé par le comportement du traitement 2, entraînant des variations génétiques fortement similaires à celles observées dans le traitement 2.

\newpage

# Analyse dimentionnelle du jeu de données

## Analyse uni-dimensionnelle


```{r echo=F, warning=F, message=F}

# Faire une Analyse Unidimensionnelle du jeu de données.
# On commence par l'analyse des variables Qualitatives
# Effectif :
ExpT <- DataBio[(c(37,38,39))]

effT1 <- table(DataBio$ExpT1)
effT2 <- table(DataBio$ExpT2)
effT3 <- table(DataBio$ExpT3)

#print(effT1)
#print(effT2)
#print(effT3)

# Fréquence :
freqT1<-data.frame(effT1=c(effT1),Freq=c(effT1)/sum(effT1))
freqT2<-data.frame(effT2=c(effT2),Freq=c(effT2)/sum(effT2))
freqT3<-data.frame(effT3=c(effT3),Freq=c(effT3)/sum(effT3))

#print(freqT1)
#print(freqT2)
#print(freqT3)

auxR1 = melt(DataBio[c(1:18)])
auxR2 = melt(DataBio[c(19:36)])
```


```{r ExpTBar, echo=F, fig.cap="\\label{fig:ExpTBar}Représentation de la quantité respective de gènes Non, Sur et Sous-exprimés pour les traitements 1, 2 et 3 au bout de 6 heures"}
# GGplot des variables qualitatives (Exp T1,T2,T3)
g1 = ggplot(DataBio, aes(x = ExpT1)) + geom_bar(fill = "blue")
g2 = ggplot(DataBio, aes(x = ExpT2)) + geom_bar(fill = "green")
g3 = ggplot(DataBio, aes(x = ExpT3)) + geom_bar(fill = "red")
grid.arrange(g1, g2, g3, ncol=3)
```


```{r BoxDataBio, echo=F, fig.cap="\\label{fig:BoxDataBio}Représentation de la dispersion des valeurs pour chaque variable", fig.height=5}
# Pour les variables quantitatives
gR1 = ggplot(data=auxR1, aes(x=variable, y=value))+geom_boxplot()+ggtitle("Représentation en boxplot des traitements pour le réplicat 1")
gR2 = ggplot(data=auxR2, aes(x=variable, y=value))+geom_boxplot()+ggtitle("Représentation en boxplot des traitements pour le réplicat 2")
grid.arrange(gR1, gR2, nrow=2)
```


À la suite de cette analyse, plusieurs observations et conclusions peuvent être tirées sur les relations entre les variables : (on rappelle que T3 est une combinaison de T1 et T2, comme indiqué dans le sujet.)
En ce qui concerne l'analyse Uni-dimensionnelle sur les variables qualitatives, on constate sur `la figure` \ref{fig:ExpTBar} que les fréquences des gènes classés comme surexprimés, sous-exprimés et non exprimés sont globalement similaires pour ExpT2 et ExpT3. Cela peut s'expliquer par le fait que T3 est une combinaison de T1 et T2, ce qui entraîne des distributions proches.
En revanche, ExpT1 se distingue clairement des deux autres, la majorité des gènes dans ExpT1 sont non exprimés, ce qui contraste avec les répartitions plus équilibrées observées pour ExpT2 et ExpT3. Cette observation suggère que le traitement T1 induit très peu de changements dans l'expression des gènes en réponse à un traitement.

Pour les variables quantitatives, on remarque plusieurs choses.
En effet, sur `la figure` \ref{fig:BoxDataBio}, on remarque que les distributions des valeurs d’expression pour R1 et R2 sont remarquablement similaires. Cela indique une bonne reproductibilité biologique entre les réplicats.
La cohérence entre R1 et R2 valide la qualité des données et leur fiabilité pour les analyses ultérieures. Pour les traitements, T2 et T3 sont fortement liés, leurs médianes, leurs intervalles interquartiles sont très similaires.
Cela renforce l’idée que T3, étant une combinaison de T1 et T2, hérite principalement des caractéristiques de T2. Cependant, les colonnes T2_1H_R1/R2 et T3_1H_R1/R2 présentent un grand nombre de valeurs aberrantes (outliers), ce qui peut indiquer des réponses génétiques atypiques à 1 heure pour ces traitements.
Les intervalles interquartiles pour T1 sont beaucoup plus petits, suggérant que les données pour ce traitement sont plus concentrées autour de la médiane. 
Toutefois, T1 présente également de nombreux outliers, en plus grand nombre que pour T2 ou T3, ce qui peut indiquer des comportements génétiques spécifiques ou une variabilité accrue pour certains gènes sous ce traitement.


## Analyse Bi-dimensionnelle
Afin de mieux comprendre les relations qu'il pourrait y avoir entre les variables, nous avons décidé de faire 3 analyses Bi-dimensionnelles.

### Analyse sur les variables qualitatives

```{r RelationExpT, echo=F, fig.cap="\\label{fig:RelationExpT}Comparaison entre l'expression des gènes des traitements deux à deux à 6 heures", fig.width=10}
#print("T1 & T2")
#prop.table(table(ExpT$ExpT1, ExpT$ExpT2), margin=2)
g1 <- ggplot(DataBio, aes(fill=ExpT$ExpT1, x=ExpT$ExpT2))+geom_bar(position="fill")

#print("T1 & T3")
#prop.table(table(ExpT$ExpT1, ExpT$ExpT3), margin=2)
g2 <- ggplot(DataBio, aes(fill=ExpT$ExpT1, x=ExpT$ExpT3))+geom_bar(position="fill")

#print("T3 & T2")
#prop.table(table(ExpT$ExpT3, ExpT$ExpT2), margin=1)
g3 <- ggplot(DataBio, aes(x=ExpT$ExpT3, fill=ExpT$ExpT2))+geom_bar(position="fill")

grid.arrange(g1, g2, g3, ncol=3)
```


On constate sur `la figure` \ref{fig:RelationExpT} que les relations entre les expressions des gènes pour le 2ème et 3ème traitements sont très similaires, contrairement au premier traitement. En effet, la grande majorité, si ce n'est la totalité des gènes non exprimés des traitements 2 et 3 sont sur exprimés pour le traitement 1, et les gènes surexprimés et sousexprimés des traitements 2 et 3 sont majoritairement non exprimés pour le traitement 1. On peut donc en conclure que le traitement 1 est quasiment l'opposé du traitement 2 en termes d'expression des gènes. De plus, grâce au troisième graphique, on observe que le traitement 3, étant une combinaison des deux autres traitements, est quasiment identique au traitement 2 en termes d’expression des gènes surexprimés et sous-exprimés, bien qu’une différence minime soit notée pour les gènes non exprimés. Ce qui est cohérent avec les observations de l’analyse unidimensionnelle de l'expression des gènes.

### Analyse sur les variables qualitatives et quantitatives

```{r echo=F, warning=F,message=F}
T1 <- DataBio[c(1:6, 19:24)]
T2 <- DataBio[c(7:12, 25:30)]
T3 <- DataBio[c(13:18, 31:36)]
Lt1_expt1 <- matrix(1:36, ncol=3)
rownames(Lt1_expt1) = c(paste(1:6,"H_R", 1, sep = ""), paste(1:6,"H_R", 2, sep = ""))
colnames(Lt1_expt1) = c(paste("Heure", sep = ""), paste("Replicat", sep = ""), paste("Liaison_T1ExpT1", sep = ""))
Lt2_expt2 <- matrix(1:36, ncol=3)
rownames(Lt2_expt2) = c(paste(1:6,"H_R", 1, sep = ""), paste(1:6,"H_R", 2, sep = ""))
colnames(Lt2_expt2) = c(paste("Heure", sep = ""), paste("Replicat", sep = ""), paste("Liaison_T2ExpT2", sep = ""))
Lt3_expt3 <- matrix(1:36, ncol=3)
rownames(Lt3_expt3) = c(paste(1:6,"H_R", 1, sep = ""), paste(1:6,"H_R", 2, sep = ""))
colnames(Lt3_expt3) = c(paste("Heure", sep = ""), paste("Replicat", sep = ""), paste("Liaison_T3ExpT3", sep = ""))
for (i in 1:12){
  Lt1_expt1[i,3] = eta2(T1[,i], ExpT$ExpT1)
  Lt2_expt2[i,3] = eta2(T2[,i], ExpT$ExpT2)
  Lt3_expt3[i,3] = eta2(T3[,i], ExpT$ExpT3)
  if (i<=6){
    Lt1_expt1[i,1] = i
    Lt2_expt2[i,1] = i
    Lt3_expt3[i,1] = i
    Lt1_expt1[i,2] = 1
    Lt2_expt2[i,2] = 1
    Lt3_expt3[i,2] = 1
  } else {
    Lt1_expt1[i,1] = i - 6
    Lt2_expt2[i,1] = i - 6
    Lt3_expt3[i,1] = i - 6
    Lt1_expt1[i,2] = 2
    Lt2_expt2[i,2] = 2
    Lt3_expt3[i,2] = 2
  }
} 

Lt1_expt1 = data.frame(Lt1_expt1)
Lt2_expt2 = data.frame(Lt2_expt2)
Lt3_expt3 = data.frame(Lt3_expt3)
Lt1_expt1[,2] = as.factor(Lt1_expt1[,2])
Lt2_expt2[,2] = as.factor(Lt2_expt2[,2])
Lt3_expt3[,2] = as.factor(Lt3_expt3[,2])
```


```{r degLExpT, echo=F, fig.cap="\\label{fig:degLExpT}Degré de liaison entre l'expression des gènes obtenu dans le jeu de donnée à 6 heure et l'évolution de cette expression au court du temps lors des testes", fig.height=5}
g1 = ggplot(Lt1_expt1, aes(x=Heure, y=Liaison_T1ExpT1, colour=Replicat))+geom_line()
g2 = ggplot(Lt2_expt2, aes(x=Heure, y=Liaison_T2ExpT2, colour=Replicat))+geom_line()
g3 = ggplot(Lt3_expt3, aes(x=Heure, y=Liaison_T3ExpT3, colour=Replicat))+geom_line()

grid.arrange(g1, g2, g3, nrow=2)
```


Cette analyse nous montre, sur la figure \ref{fig:degLExpT}, différents graphiques représentant l'évolution du degré de liaison entre les traitements et l'expression des gènes au cours du temps.
Ce degré de liaison reflète ici la proximité entre l’évolution de l'expression des gènes considérés au fil du temps lors du traitement et l'expression de ces mêmes gènes après 6 heures.
On constate pour le premier traitement que, malgré une évolution croissante du degré de liaison, celui-ci varie fortement en fonction du temps, que ce soit pour le premier ou le second réplicat, avec des diminutions à 2h, 3h et 5h. De plus, ce degré atteint un maximum de 0.56 pour le premier réplicat et de 0.46 pour le deuxième réplicat, indiquant une forte évolution au cours du temps des gènes de la plante lors du traitement. Ce traitement prend plus de temps à agir que les deux autres, puisqu’il n’est semblable qu’à 50% au résultat final attendu pour ce traitement au bout de 6h.
Les deux autres traitements, quant à eux, ayant une forte similarité, comme constaté précédemment, présentent une courbe d'évolution du degré de liaison très similaire. On peut donc en conclure que ces deux traitements agissent dans un même laps de temps et beaucoup plus rapidement que le premier traitement, avec beaucoup moins de variation de l'expression des gènes au cours du temps. Étant donné que les courbes sont logarithmiques, on constate de forts changements dans l'expression des gènes au départ, mais ces changements diminuent au fil du temps.
On peut donc en déduire que, contrairement au premier traitement, qui reste fortement actif sur la plante tout au long de l'expérience malgré une forte présence de gènes non actifs et qui prend beaucoup de temps à agir, les deux autres traitements sont principalement actifs sur la plante au début de l'expérience. Leur influence et la variation de l'expression des gènes diminuent avec le temps. Ils sont donc, en comparaison avec le résultat mesuré à 6h, bien plus rapides et efficaces que le traitement 1.


### Analyse sur les variables quantitatives

Pour cette analyse, nous avons décidé de représenter à nouveau la matrice de corrélations de la première partie, mais en réalisant un zoom sur les différents traitements.

```{r echo=F}
corT1T2 = cor(T1, T2)
corT1T3 = cor(T1, T3)
corT2T3 = cor(T2, T3)

```


```{r corrT12, echo=F, fig.cap="\\label{fig:corrT12}Correlations entre les variables du traitement 1 et du traitement 2 pour les deux réplicats"}
g1 = corrplot(corr = corT1T2, method="ellipse")

```


```{r corrT13, echo=F, fig.cap="\\label{fig:corrT13}Correlations entre les variables du traitement 1 et du traitement 3 pour les deux réplicats"}
g2 = corrplot(corr = corT1T3, method="ellipse")

```


```{r corrT23, echo=F, fig.cap="\\label{fig:corrT23}Correlations entre les variables du traitement 2 et du traitement 3 pour les deux réplicats"}
g3 = corrplot(corr = corT2T3, method="ellipse")

```


Ici en comparant l'expression des gènes au cours du temps des différents traitements, on remarque sur `la figure` \ref{fig:corrT12} que le traitement 1 est très peu corrélé avec le traitement 2, voire même corrélé négativement pour la 6ème heure du réplicat 2. Un constat similaire peut être fait vis-à-vis du traitement 3, visible sur `la figure` \ref{fig:corrT13} (bien que moins marqué, puisque le traitement 3 est une combinaison des traitements 1 et 2, et donc plus ou moins fortement corrélé avec le traitement 2 selon les heures), ce qui appuie l'idée que le traitement 1 se comporte différemment des deux autres. Les traitements T2 et T3, quant à eux, sont similaires dans leurs variations.

En effet, sur `la figure` \ref{fig:corrT23}, ces deux traitements sont très corrélés positivement, quelle que soit l'heure à laquelle les mesures ont été réalisées. Ils se comportent donc de la même manière et sont similaires en termes d'évolution de l'expression des gènes, confirmant que le traitement T3 hérite principalement des caractéristiques du traitement T2.

De manière générale, à l'exception du premier traitement, qui est peu corrélé positivement, voire négativement à certaines heures avec les deux autres, les variables sont fortement corrélées positivement. Cela implique qu'une forte réduction des dimensions est attendue pour l'ACP.

\newpage


# Analyse des Tt_sH_Rr

## Analyse en composantes principales

Ici, les variables de notre jeu de donnée sont dèjà homogènes, elles ont des échelles similaires et il n'est pas nécessaire de centrer/réduire. Dans ce cas, les données sont déjà comparables sans manipulation supplémentaire. De plus, La centrage/réduction pourrait artificiellement altérer les relations naturelles entre les variables.

```{r echo=F, warning=F, message=F}
# A présent, on passe sur l'ACP. Ici, les variables quantitatives représentent les individus et les gènes représentent les variables.
# De ce fait, On fait la transposée pour avoir : les Tt_sH_Rr décrits par les gènes.
Tt_sH_Rr <- t(DataBio[c(1: 36)])

traitements2 <- rep(c(rep("T1", 6), rep("T2", 6), rep("T3", 6)), 2)
heures2 <- rep(c(rep("1H", 1), rep("2H", 1), rep("3H", 1),rep("4H", 1), rep("5H", 1), rep("6H", 1)), 6)


ACP_DataBio <- PCA(Tt_sH_Rr,  scale.unit = F, graph = F)
#ACP_DataBio$eig


g1 = fviz_eig(ACP_DataBio,addlabels = TRUE, ylim = c(0, 100), main = "Valeurs propres")
# Projections des individus
g2 = fviz_pca_ind(ACP_DataBio, geom = c("point"),col.ind = "cos2", habillage = as.factor(traitements2), repel = TRUE, title = "Projection des individus (Tt_sH_Rr)")
g3 = fviz_pca_ind(ACP_DataBio, geom = c("point"),col.ind = "cos2", habillage = as.factor(heures2), repel = TRUE, title = "Projection des individus (Tt_sH_Rr)")

# Graphes des variables
g4 = fviz_pca_var(ACP_DataBio,geom=c("point"),habillage=as.factor(DataBio$ExpT1))
g5 = fviz_pca_var(ACP_DataBio,geom=c("point"),habillage=as.factor(DataBio$ExpT2))
g6 = fviz_pca_var(ACP_DataBio,geom=c("point"),habillage=as.factor(DataBio$ExpT3))

```


```{r ACPDataBio, echo=F, fig.cap="\\label{fig:ACPDataBioI}Représentation de l'ACP des Tt_sH_Rr regroupés selon les heures et selon les traitements", fig.height=5}
grid.arrange(g1, g2, g3, nrow=2)
```


```{r ACPDataBioV, echo=F, fig.cap="\\label{fig:ACPDataBioV}Représentation de l'ACP variable regroupés selon l'expression de leurs gènes pour les traitements 1, 2 et 3, respectivement", fig.height=5}
grid.arrange(g4, g5, g6, nrow=2)

```


En premier lieu, lorsqu'on regarde notre graphe des valeurs propres sur `la figure` \ref{fig:ACPDataBioI}, on remarque bien que les 2 premières dimensions représentent environ 80% de la variance, ces deux dimensions sont alors suffisantes pour résumer les données.
Il ne faut pas oublier pour la suite que la dimension 1 (70,1%) a beaucoup plus "d'informations" que la dimension 2 (10,5%).
Chaque point sur notre ACP correspond à une colonne Tt_sH_Rr et donc aux variables.

Ensuite, lorsqu'on observe cette ACP, toujours sur `la figure` \ref{fig:ACPDataBioI}, en affectant des couleurs pour chaque traitement, on remarque quelque chose de très intéressant. Une fois de plus, on observe des comportements similaires pour les traitements 2 et 3. Cela signifie que les ensembles de données associés à ces traitements ont des caractéristiques similaires, ou que les données sont distribuées de manière proche dans l'espace des variables considérées. En revanche, le centre d'inertie du traitement 1 semble plus éloigné, et le traitement 1 semble être regroupé dans son coin.
Lorsqu'on pousse cette analyse sur les heures, on remarque que les données pour l'heure 1 sont toutes très proches, peu importe le traitement auquel elles appartiennent, et qu'elles se comportent toutes de la même manière que le traitement 1 au départ (si l'on compare les deux graphiques). Par ailleurs, nous avons effectué une ACP en groupant les points par réplicats, et, encore une fois, on constate que les deux réplicats sont cohérents, car leurs centres d'inertie sont proches.

Lorsqu'on analyse le graphe des variables sur `la figure` \ref{fig:ACPDataBioV}, les conclusions sont les mêmes que dans la partie unidimensionnelle concernant la répartition des "Non", "Sous", "Sur" pour les traitements. On remarque que les gènes semblent plutôt bien répartis. On peut en déduire que centrer/réduire les variables n'était donc pas nécessaire.

Cependant, il reste possible d'étudier la contribution relative des individus. Les individus les plus "intéressants" sont ceux qui sont les plus éloignés de l'individu moyen, ainsi que ceux dont la contribution à la dispersion est la plus importante. Ici, on remarque que la variable la plus intéressante est T1_6H_R2.
Elle est éloignée du centre, indiquant une réponse atypique ou spécifique par rapport aux autres combinaisons traitement-heure-réplicat. Sa position dans l’espace principal suggère qu’elle joue un rôle important dans la variation observée dans les données.


## Classification non supervisée (Clustering)


```{r echo=F, error=F,warning=F,message=F}
# Maintenant que l'ACP a été effectuée, on fait un clustering des classes à l'aide de la méthode K-means.
# Avant de débuter le clustering avec la méthode K-means, il faut déterminer le nombre de classes.

set.seed(123) 
Kmax<-20
reskmeanscl<-matrix(0,nrow=nrow(Tt_sH_Rr),ncol=Kmax)
Iintra<-NULL
for (k in 1:Kmax){
  resaux<-kmeans(Tt_sH_Rr,centers=k)
  reskmeanscl[,k]<-resaux$cluster
  Iintra<-c(Iintra,resaux$tot.withinss) # tot.withinss correspond à la somme des composantes au carré des éléments du cluster par cluster
}

df<-data.frame(K=1:20,Iintra=Iintra)
g1 = ggplot(df,aes(x=K,y=Iintra))+
  geom_line()+
  geom_point()+
  xlab("Nombre de classes")+
  ylab("Inertie intraclasse")

# Avec cette méthode, on dirait que le coude correspond lorsque le nombre de classes est de 3.
# On va alors utiliser 3 classes pour la méthode des K-means.

reskmeans<-kmeans(Tt_sH_Rr,centers = 3)
g2 = fviz_cluster(reskmeans,data=Tt_sH_Rr,
             ellipse.type="norm",labelsize=8,
             geom=c("point"))+ggtitle("")

# A présent, on va essayer une autre méthode : la méthode hiérarchique.
# D'une part, on fait le calcul de la matrice de distances
dist_matrix <- dist(Tt_sH_Rr, method = "euclidean")
# Clustering hiérarchique avec la méthode de liaison "ward.D2", on peut aussi faire avec "single", "complete","average" ...
hc <- hclust(dist_matrix, method = "ward.D2") 
# Afficher le dendrogramme
g3 = fviz_dend(hc,k=3,show_labels = FALSE,
rect = TRUE, rect_fill = TRUE,palette = "npg",
rect_border = "npg",
labels_track_height = 0.8)+ggtitle("")

```


```{r clustT_H_R, echo=F, fig.cap="\\label{fig:clustT_H_R}Représentation en cluster homogène de 3 classes sur les Tt_sH_Rr.", fig.height=5}
grid.arrange(g1, g2, g3, nrow=2)

```


En premier lieu, concernant le graphe `La figure` \ref{fig:clustT_H_R} ,on remarque que nos clusters (avec les méthodes K-means et hiérarchique) nous donnent les mêmes résultats : on obtient les mêmes groupes avec le même nombre d'individus pour les 3 clusters formés.

Dans le cadre du clustering avec la méthode des K-means, on observe que les clusters sont bien distincts, ce qui indique que les groupes d'individus présentent des différences marquées. Ce résultat de clustering n'est d'ailleurs pas surprenant : lorsqu'on le compare à l'ACP basée sur le classement par traitements, on constate qu'une des classes était prévisible. Je parle de la classe "bleue" (située à gauche), qui est composée presque exclusivement du traitement 1. Les seuls points supplémentaires dans cette classe sont au nombre de 4 et correspondent aux traitements 2 et 3 à l’heure 1 pour les deux réplicats.

En ce qui concerne les deux autres classes, elles apparaissent comme des "fusions" des traitements 2 et 3, suggérant une proximité ou une similarité entre ces deux traitements dans les dimensions considérées.

\newpage

# Analyse de DataExpMoy et de ExpT

## Analyse en composantes principales de DataExpMoy

Pour la suite de l'analyse, nous allons construire une matrice correspondant à la moyenne des données des expressions des gènes pour chaque heure *DataExpMoy*.

```{r echo=F, warning=F,message=F}
# A présent,on va essayer de construire la matrice DataExpMoy. C'est une matrice de taille G * 18. Le nombre de lignes correspond aux gènes et les colonnes correspondent aux moyennes de T1,T2,T3 pour chaque heure. On a alors :
# colonne 1 : moyenne(T1_1H_R1/2)
# colonne 2 : moyenne(T1_2H_R1/2)
# colonne 3 : moyenne(T1_3H_R1/2)
# colonne 4 : moyenne(T1_4H_R1/2)
# colonne 5 : moyenne(T1_5H_R1/2)
# colonne 6 : moyenne(T1_6H_R1/2)
# colonne 7 : moyenne(T2_1H_R1/2)
# colonne 8 : moyenne(T2_2H_R1/2)
# ...
# colonne 18 : moyenne(T3_6H_R1/2)
# On essaye de créer cette matrice :
cols_T1_R1 <- grep("^T1_.*_R1$", colnames(DataBio))  # T1 pour R1
cols_T1_R2 <- grep("^T1_.*_R2$", colnames(DataBio))  # T1 pour R2

cols_T2_R1 <- grep("^T2_.*_R1$", colnames(DataBio))  # T2 pour R1
cols_T2_R2 <- grep("^T2_.*_R2$", colnames(DataBio))  # T2 pour R2

cols_T3_R1 <- grep("^T3_.*_R1$", colnames(DataBio))  # T3 pour R1
cols_T3_R2 <- grep("^T3_.*_R2$", colnames(DataBio))  # T3 pour R2

# Moyenne pour T1
T1_means <- (DataBio[, cols_T1_R1] + DataBio[, cols_T1_R2]) / 2

# Moyenne pour T2
T2_means <- (DataBio[, cols_T2_R1] + DataBio[, cols_T2_R2]) / 2

# Moyenne pour T3
T3_means <- (DataBio[, cols_T3_R1] + DataBio[, cols_T3_R2]) / 2

MatriceDataExpMoy <- cbind(T1_means, T2_means, T3_means)
DataExpMoy <- as.data.frame(cbind(T1_means, T2_means, T3_means))

# Pour vérifier la taille
#dim(DataExpMoy)  # Devrait être 542 × 18 (c'est bon)

# On utilise T1 /T2 /T3 pour Identifier les gènes particulièrement influents pour un traitement spécifique.
# Ajouter les colonnes ExpT1, ExpT2, ExpT3 pour un filtrage
DataExpMoy_full <- cbind(MatriceDataExpMoy, ExpT1 = DataBio$ExpT1, ExpT2 = DataBio$ExpT2, ExpT3 = DataBio$ExpT3)

# Moyenne des gènes surexprimés pour T1 à 6 heures
mean_sur_T1_6H <- mean(DataExpMoy_full[DataExpMoy_full$ExpT1 == "Sur", "T1_6H"])
#print(mean_sur_T1_6H)
# On fait la ACP de ce nouveau jeu de données
ACP_DataExpMoy <- PCA(DataExpMoy,  scale.unit = F, graph = F)
ACP_DataExpMoy$eig
g1 = fviz_eig(ACP_DataExpMoy,addlabels = TRUE, ylim = c(0, 100), main = "Valeurs propres")
# Projection des DataExpMoy
g2 = fviz_pca_ind(ACP_DataExpMoy, geom = c("point"),col.ind = "cos2", gradient.cols = c("blue", "red"), repel = TRUE, title = "Projection des DataExpMoy")


```


```{r ACP_DEM, echo=F, fig.cap="\\label{fig:ACP_DEM}ACP de DataExpMoy", fig.height=8}
grid.arrange(g1, g2, nrow=2)

```


```{r ProjVar, echo=F, fig.cap="\\label{fig:ProjVar}Projection des variables de l'ACP dans les dimensions 1 et 2", fig.height=4}
# Projection des variables
fviz_pca_var(ACP_DataExpMoy, col.var = "contrib", 
             gradient.cols = c("blue", "red"), repel = TRUE,
             title = "Combinaison Traitement/Heure")

```


En premier lieu, lorsqu'on regarde notre graphe des valeurs propres sur `la figure` \ref{fig:ACP_DEM}, on remarque bien que les 2 premières dimensions représentent environ 90-91% de la variance, ces deux dimensions sont alors suffisantes pour résumer les données.

Chaque point sur notre ACP correspond à un gène.

Dans ce cas, il est particulièrement pertinent d'analyser le graphe des variables (`figure` \ref{fig:ProjVar}), car il semble plus lisible et offre des informations riches et significatives. Une observation très intéressante émerge notamment grâce à la deuxième méta-variable (Dim2). Selon le graphe, cet axe semble refléter l'appartenance des gènes à un traitement spécifique. On constate que :

- Les valeurs positives sur Dim2 correspondent principalement au traitement 1.
- Les valeurs négatives sont plutôt associées au traitement 2.
- En ce qui concerne les gènes du traitement 3, il semble que ses valeurs soient mieux réparties, certaines étant dans le positif et d'autres dans le négatif.
  
En ce qui concerne le premier axe (Dim1), qui explique 85,4 % de la variance, on observe qu’il est principalement influencé par les traitements 2 et 3 entre 3 h et 6 h. Ces points se situent à l’extrémité droite de la dimension 1. De plus, leur forte contribution est confirmée par leur couleur rouge sur le graphe, indiquant qu’ils jouent un rôle majeur dans l’explication de la variance sur cet axe.

- Les valeurs positives sur Dim1 correspondent principalement aux traitements 2 et 3. On peut donc en déduire que les valeurs positives de Dim1 correspondent au comportement des traitements 2 et 3, à l'opposé du traitement 1, quasiment nul sur cette dimension (confirmant les résultats précédents).


## Classification non supervisée (Clustering) de DataExpMoy


```{r echo=F, warning=F, message=F}
# Maintenant que l'ACP a été effectuée, on fait un clustering des classes à l'aide de la méthode K-means.
# Avant de débuter le clustering avec la méthode K-means, il faut déterminer le nombre de classes.

set.seed(123)
Kmax<-15
reskmeanscl<-matrix(0,nrow=nrow(DataExpMoy),ncol=Kmax)
Iintra<-NULL
for (k in 2:Kmax){
  resaux<-kmeans(DataExpMoy,centers=k)
  reskmeanscl[,k]<-resaux$cluster
  Iintra<-c(Iintra,resaux$tot.withinss) # tot.withinss correspond à la somme des composantes au carré des éléments du cluster par cluster
}

df<-data.frame(K=2:15,Iintra=Iintra)
g1 = ggplot(df,aes(x=K,y=Iintra))+
  geom_line()+
  geom_point()+
  xlab("Nombre de classes")+
  ylab("Inertie intraclasse")

# Avec cette méthode, on dirait que le coude correspond lorsque le nombre de classes est de 6.
# On va alors utiliser 6 classes pour la méthode des K-means.

ExpMoykmeans<-kmeans(DataExpMoy,centers = 6)
g2 = fviz_cluster(ExpMoykmeans,data=DataExpMoy,ellipse.type="norm",labelsize=8,geom=c("point"))+ggtitle("")

# A présent, on va essayer une autre méthode, la méthode hiérarchique.
# D'une part, on fait le calcul de la matrice de distances
dist_matrix_ExpMoy <- dist(DataExpMoy, method = "euclidean")
# Clustering hiérarchique avec la méthode de liaison "ward.D2", on peut aussi faire avec "single", "complete","average" ...
hc_ExpMoy <- hclust(dist_matrix_ExpMoy, method = "ward.D2") 

```


```{r C_Kmeans, echo=F, fig.cap="\\label{fig:C_Kmeans}Clustering de DataExpMoy", fig.height=6}
grid.arrange(g1, g2, nrow=2)

```


```{r C_Hiérar, echo=F, fig.cap="\\label{fig:C_Hiérar}Clustering hiérarchique"}
# Afficher le dendrogramme
#fviz_dend(hc_ExpMoy,k=6,show_labels = FALSE, rect = TRUE, rect_fill = TRUE,palette = "npg", rect_border = "npg", labels_track_height = 0.8)+ggtitle("")
```


```{r Alluv, echo=F, fig.cap="\\label{fig:Alluv}Alluvial diagram de la répartition des différents clusters en fonction des expressions des gènes"}

clust<-paste("DataExpMoy",ExpMoykmeans$cluster,sep="")
Tab<-melt(table(clust,DataBio[,37])) 
g1 <- ggplot(Tab,aes(y=value,axis1=clust,axis2=Var2))+
  geom_alluvium(aes(fill=clust))+
  geom_stratum(width = 1/12)+   
  geom_text(stat = "stratum", aes(label = after_stat(stratum)))+
  scale_x_discrete(limits = c("DataExpMoy", "ExpT1"), expand = c(.05, .05))+
  theme(legend.position = "none")

clust<-paste("DataExpMoy",ExpMoykmeans$cluster,sep="")
Tab<-melt(table(clust,DataBio[,38])) 
g2 <- ggplot(Tab,aes(y=value,axis1=clust,axis2=Var2))+
  geom_alluvium(aes(fill=clust))+
  geom_stratum(width = 1/12)+   
  geom_text(stat = "stratum", aes(label = after_stat(stratum)))+
  scale_x_discrete(limits = c("DataExpMoy", "ExpT2"), expand = c(.05, .05))+
  theme(legend.position = "none")

clust<-paste("DataExpMoy",ExpMoykmeans$cluster,sep="")
Tab<-melt(table(clust,DataBio[,39])) 
g3 <- ggplot(Tab,aes(y=value,axis1=clust,axis2=Var2))+
  geom_alluvium(aes(fill=clust))+
  geom_stratum(width = 1/12)+   
  geom_text(stat = "stratum", aes(label = after_stat(stratum)))+
  scale_x_discrete(limits = c("DataExpMoy", "ExpT3"), expand = c(.05, .05))+
  theme(legend.position = "none")


grid.arrange(g1,g2,g3,ncol=3)

#Alluvial Diagram

```
 

Lorsque l'on utilise un diagramme alluvial entre nos 6 clusters (`figure` \ref{fig:C_Kmeans}) et les variables qualitatives ExpT1,ExpT2 et ExpT3 (`figure` \ref{fig:Alluv}). On remarque clairement une connexion et un lien entre ces données. Pour ExpT2 et ExptT3, encore une fois très similaires, on remarque que les clusters ExpMoy3 et ExpMoy6 sont liés avec la valeur "Sur". Ce qui signifie que les gènes appartenant à ces clusters montrent une forte surexpression dans les traitements T2 et T3.
Ensuite, ExpMoy4 et ExpMoy5 et ExpMoy2 sont liés à "Sous". Ce qui indique que ces gènes sont sous-exprimés dans les traitements T2 et T3 à 6 heures.
Enfin, ExpMoy2 est lié à "Non", Cela signifie que les traitements 2 et 3 sont inefficaces face à ses gènes.
Pour ExpT1, la majorité des clusters sont liés à la classe "Non", ce qui signifie que le traitement 1 semble plutôt inefficace. Cependant, on remarque que ExpMoy2 est lié avec "Sur", ce qui montre l'efficacité de ce traitement pour ces gènes.

Cette analyse montre que si l'on arrive à relier un gène à un certain cluster alors on sait quelle traitement utiliser pour les gènes soient surexprimés. Si le gène appartient aux clusters ExpMoy3 ou ExpMoy6 alors il est préférable d'utiliser les traitements 2 ou 3. Si le gène appartient au cluster ExpMoy2 alors il est préférable d'utiliser le traitement 1. Si le gène appartient à ExpMoy4, il est préférable d'utiliser le traitement 1 car même si ce cluster est faiblement lié à "Sur", il s'agit du seul traitement qui peut avoir un effet positif ou nul sur le gène. Si le gène appartient au cluster ExpMoy1 ou ExpMoy5, il semble qu'aucun traitement ne puisse surexprimé le gène.


## Classification non supervisée (Clustering) de ExpT


```{r ClustExpT, echo=F, fig.cap="\\label{fig:ClustExpT}Cluster des gènes à partir des variables ExpT"}
ClustExpT = pam(ExpT, 2, metric = c("euclidean"))
fviz_cluster(ClustExpT, data=ExpT, ellipse=TRUE, ellipse.type="convex", labelsize=8, geom=c("point")) + ggtitle("")

```



Ce clustering en deux classes, visible sur `la figure` \ref{fig:ClustExpT}, nous permet de voir avec plus de précision le comportement des trois traitements, divisés en deux grandes classes de points relativement éloignés les uns des autres. On pourrait donc ici en déduire, à partir des résultats des analyses précédentes, que l'une regroupe les gènes dont l'expression au cours du temps suit le comportement des traitements 2 et 3, et l'autre regroupe les gènes dont l'expression suit le comportement du traitement 1. 

Si nous comparons les résultats obtenus avec l'analyse précédente utilisant *DataExpMoy*, qui contient 6 clusters et deux dimensions principales pour l'ACP, ces résultats mettent en évidence les comportements concernant l'évolution de l'expression des gènes selon le traitement utilisé. 

Ainsi, ce clustering, réalisé à partir des informations sur l'expression des gènes à 6 heures pour chaque traitement, met en évidence les mêmes résultats que ceux constatés sur le diagramme alluvial (`figure` \ref{fig:Alluv}) et plus généralement tout au long de l'analyse. Ces résultats soulignent une très forte similarité, pour un grand nombre de gènes, au niveau de leur expression chez les plantes ayant expérimenté le traitement 2 et chez celles ayant expérimenté le traitement 3, ainsi qu'une forte différence au niveau des gènes des plantes ayant expérimenté le traitement 1. 

Le cluster de `la figure` \ref{fig:ClustExpT} représenterait donc les gènes en fonction de si leur expression, 6 heures après le traitement, se rapproche ou non du comportement général issu du traitement 3 (ou du traitement 2) ou du traitement 1, moins efficace et présentant des divergences (comme l'expression des gènes à la 6ème heure pour le réplicat 2). Cela nous montrerait comment réagissent les gènes face aux traitements et nous permettrait de choisir le meilleur traitement (voire de mieux comprendre le fonctionnement de certains gènes afin de créer de nouveaux traitements adaptés à nos besoins) en fonction des résultats attendus de l'expression des gènes chez la plante.


# Conclusion
Pour conclure, voici un bilan des principales hypothèses démontrées au cours de cette analyse de données. Tout d'abord, nous avons montré que les réplicats 1 et 2 étaient cohérents, grâce à l'ACP sur Tt_sH_Rr ainsi que l'analyse des variables qualitatives et quantitatives. Ensuite, nous avons mis en évidence les fortes similarités entre les traitements 2 et 3, qui présentent des comportements similaires. En revanche, nous avons observé que le traitement 1 agissait de manière différente, notamment à l'heure 6 dans le réplicat 2 (T1_6H_R2), une variable dont l'expression était atypique. Cette observation avait déjà été soulevée dans la matrice de corrélation, où nous avions remarqué que cette variable avait une corrélation négative avec les traitements 2 et 3, indiquant un comportement distinct. En outre, dans l'ACP, cette variable se situe loin du centre, jouant ainsi un rôle important dans la variation des données.

De plus, lors de l'analyse des expressions des gènes, nous avions déjà pu déduire, dans la partie bi-dimensionnelle sur les variables qualitatives, que le traitement 1 serait moins efficace que les autres, notamment en raison du grand nombre de gènes non exprimés au bout de six heures. Par la suite, grâce à l'ACP, au clustering basé sur les moyennes d'expression des réplicats de chaque gène et au diagramme alluvial, nous avons observé une corrélation entre le clustering et l'expression des gènes selon le traitement. Ce diagramme nous a permis de conclure que, bien que le traitement 1 ne soit pas aussi efficace que les traitements 2 et 3, il reste cependant pertinent dans certains cas, notamment pour les gènes appartenant aux clusters ExpMoy2 et ExpMoy4.








